臺灣新竹地方法院民事判決　　　　　　　 93年度訴字第583號
原　　　告　甲○○
　　　　　　戊○○
前列二人共同
訴訟代理人　郭杞堂律師
被　　　告　丁○○
上列當事人間確認債權不存在事件，本院於民國94年10月13日辯
論終結，判決如下：
    主  文
原告之訴駁回。
訴訟費用由原告負擔。
    事實及理由
一。原告起訴主張：
  (一)原告於民國90年11月22日與訴外人鄭宏鏞簽立「靈塔鳳山陵
    園合作投資契約」。原告與訴外人鄭宏鏞簽約後，另約定一
    個月期間由訴外人鄭宏鏞籌措資金代償原告原欠之債務，若
    一個月後訴外人鄭宏鏞無法籌得資金，訴外人鄭宏鏞可選擇
    取消合作關係，如未取消，則按原計畫履行。
  (二)嗣於90年12月7日，原告另與被告丁○○簽定「不動產開發
    合作契約書」（以下簡稱系爭契約），約定被告丁○○先給
    付原告新台幣（下同）8,000, 000元，以便原告清償債權人
    ，塗銷抵押權，撤銷土地查封。但原告在與被告丁○○簽定
    上開契約時即告知與訴外人鄭宏鏞間之投資契約，因此在系
    爭契約第8條約定，「有關乙方（即原告）與鄭宏（契約書
    誤載為芳）鏞間簽立之『鳳山陵園合作契約書』解除取消後
    本契約書之行為才生效」之條件。
  (三)但被告丁○○簽約後，僅給付4,000,000元，其餘款項則未
    履行，經多次催促仍未履行。原告因而去函表示解約。另一
    方面，訴外人鄭宏鏞亦不願解約，選擇與被告繼續合作，原
    告遂向被告請求回復原狀，表示願意將原收受之4,000,000
    元加計利息返還，請被告交還建照。但被告已將建築執照之
    名稱由黃文忠變更為鑫旺資產管理股份有限公司（以下簡稱
    被告鑫旺公司，原為本件被告，嗣於94年8月31 日經原告合
    法撤回該部分之起訴），被告丁○○卻以必須給付100,000,
    000元為條件，始願返還建築執照。
  (四)據兩造間之系爭契約第8條之約定，因訴外人鄭宏鏞不願解
    除其與原告間之投資契約，故系爭契約並未生效。縱不認為
    系爭合約不生效力，上開契約經原告催告後解約，亦認為已
    不存在，因此請求確認兩造間之合作契約之債權債務關係不
    存在。
  (五)並聲明：確認原告與被告丁○○於90年12月7日簽立之不動
    產開發合作契約債權債務關係不存在。
三被告之抗辯
  (一)原告於90年11月22日與訴外人鄭宏鏞簽立之「靈塔鳳山陵園
    合作投資契約」，已於92年12月7日在訴外人鄭宏鏞工作之
    新東藥品公司內，原告與訴外人鄭宏鏞同意解除上開契約，
    原告並將上開契約書當場撕毀，原告主張其與訴外人鄭宏鏞
    間之契約並未解除，應非事實。
 (二)被告丁○○實際上係代表訴外人李建利、葉麗珠等人與原告
   簽訂系爭契約。系爭契約簽訂後，為辦理靈骨塔起造人變更
   手續，被告要求原告提出建築執照正本，原告始坦承其積欠
   訴外人李正義10,000,000元，而將執照質押給李正義，被告
   等人為免先前給付之4,000,000元血本無歸，才代原告清償積
   欠之工程款，原告亦簽具10,000,000元之本票交付被告以為
   清償。被告取得建築執照後，申辦變更起造人手續時，新竹
   縣政府工務局於91年2月18日行文被告所成立之鑫旺公司，因
   靈骨塔所在之部分土地目前為本院查封，原告亦無法依約交
   付靈骨塔所在土地之所有權狀，該所有權狀在第三人長達生
   命公司（以下簡稱長達公司）持有中，原告積欠長達公司4,
   000,000元，必須清償後始能取回所有權狀。原告因積欠債務
   過多，且又未誠實以告，以致被告不願提出資金挹注被告與
   李建利及葉麗珠等人所成立欲經營系爭契約靈骨塔之鑫旺公
   司，原告轉與葉麗珠等人於91年7月6日簽訂「不動產合作開
   發契約書」，由葉麗珠等人代償積欠長達公司之欠款，但原
   告亦未等葉麗珠等人代償完畢，即另行以遺失之名義申請補
   發土地權狀。因此，原告不但無法依約交付靈骨塔之建築執
   照供被告變更起造人，更無法提供靈骨塔所在地土地之所有
   權狀，原告無法履行系爭契約，違約情節嚴重，其並無解除
   權，因此，兩造間之契約關係尚存，原告請求確認兩造契約
   債權債務關係不存在，為無理由。
四本件不爭執與爭執之點
  (一)不爭執之事實：
    兩造於90年12月7日簽定「不動產開發合作契約書」
  (二)爭執之點：
    1.原告與訴外人鄭宏鏞間之「鳳山陵園合作投資契約」是否
      已解除？
    2.系爭契約如未因第八條約定之條件而失其效力，兩造間之
      契約是否業經原告行使解除權而消滅？
五法院之判斷：
  (一)原告主張其於90年11月22日與訴外人鄭宏鏞簽立「靈塔鳳山
    陵園合作投資契約」。嗣於90年12月7日，原告另與被告丁○○簽定系爭契約，並在系爭契約第8條記載，「有關乙方
    （即原告）與鄭宏（契約書誤載為芳）鏞間簽立之【鳳山陵
    園合作契約書】解除取消後本契約書之行為才生效」之條款
    之事實，業據原告提出「靈塔鳳山陵園合作投資契約」及「
    不動產開發合作契約書」各乙件為證，且證人鄭宏鏞亦到庭
    證明確實與原告簽定「靈塔鳳山陵園合作投資契約」，並為
    被告所不爭執，原告上開主張堪以採信。
  (二)原告與訴外人鄭宏鏞間之「靈塔鳳山陵園合作投資契約應已
    合意解除。
    1.證人乙○○證稱，其與訴外人丙○○自湖口某代書處取得
      訴外人鄭宏鏞所開具之票面金額900,000元之支票交還訴
      外人鄭宏鏞，訴外人鄭宏鏞並口頭答應解除契約，且將契
      約書交付丙○○帶回證人徐坤明住處交付原告甲○○，甲○○並在當場撕毀上開契約書等語，有本院94年8月24日
      言詞辯論筆錄在卷可參。且原告對於證人所證之事實亦不
      爭執，僅辯稱撕毀契約不代表解除契約云云。然訴外人鄭
      宏鏞既已交出契約，原告亦加以撕毀，顯見兩造已有不再
      繼續請求履行契約之意思，則訴外人鄭宏鏞與原告間之靈
      塔鳳山陵園合作投資契約應已合意解除。
    2.雖原告主張，撕毀契約並非表示解約，尚須至原告訴訟代
      理人事務所商議云云，訴外人鄭宏鏞亦附和原告之主張於
      本院94年9月7日審理時證稱，並未解除契約云云。然查：
      (1)原告既於90年12月7日與被告訂立新約經營其所建築之
        靈骨塔事業，其中條件之一即為解除其與訴外人鄭宏鏞
        間之契約，因此，原告必定急於解除舊約，以便與被告
        進行新約之履行。且訴外人鄭宏鏞既願交出得以主張權
        利之契約書，且原告甲○○並於收到契約書後即行撕毀
        證明兩造權利義務最重要之契約書，顯見，原告與鄭宏
        鏞間之契約應已合意解除，始有撕毀他造交付之契約書
        之行為。原告辯稱尚須至律師事務所商談才能解除契約
        未免多此一舉，而且不符常情，不足採信。
      (2)而證人鄭宏鏞於本院證述時證稱（法官問證人如果現在
        返還3,000,000元解約，願意否？），伊認為遭原告欺
        騙，原告必須給付15,000,000元其才願解約云云。訴外
        人鄭宏鏞於本院審理時均未提及其收受訴外人丙○○等
        人所交付之支票，及交付契約書一事。且如果依據上開
        認定，原告與訴外人鄭宏鏞已合意解除契約，訴外人鄭
        宏鏞則只能取回所交付之3,000,000元，但訴外人鄭宏
        鏞證稱其不願僅取回3,000,000元，其認為其應獲得15,
        000,000元之賠償，自不可能證稱其與原告間之契約已
        解除，故訴外人鄭宏鏞就其所證之事項與己身有深切之
        利害關係，不能期待其真實陳述，其所證自不能逕為採
        信。
  (三)原告並未合法解除契約
    1.依據兩造之訂立之系爭契約第二條（本案付款方式）約定
      ：「
      一、簽約時甲方（被告丁○○）付新台幣捌佰萬元、乙方
          必將『承造廠（人）拋棄書』及『起造人』過戶給甲
          方『指定人』。甲方將『建照展延』、『每層建造勘
          驗』手續辦好、無問題後兌現。
      二、甲方撥款『拆封』、『清償一胎設定』等事宜、但乙
          方必將土地移轉過戶資料文件交給甲方。
      三、乙方因本案債務及其他問題與甲方無涉、但甲方會無
          異議全力協助乙方處理。
      四、簽約後乙方於一星期內將『土地所有權狀』、『建築
          執照』、『路權使用同意書』等文件交給甲方、並依
          分配比例持股成立公司、等公司執照下來再移轉過戶
          給上揭公司。 」
          依據上揭系爭契約第二條第四款約定，原告負有在簽
          約後一星期先交付『土地所有權狀』、『建築執照』
          等文件之義務，被告使得據以辦理起造人變更等手續
          ，始有兌現捌百萬元之義務，取得土地所有權狀，始
          需履行撥款『拆封』及『清償一胎設定』之義務。
        2.原告雖不爭執土地所有權狀必須清償訴外人長達公司
          之欠款始得取回，建築執照則在訴外人李正義處，亦
          必須清償李正義欠款始能取回，但主張被告有義務偕
          同去處理債務，自可取回上開文件云云。然被告抗辯
          否認有義務偕同去處理。經查：依據上開契約之文義
          解釋，並無法看出兩造間就取得權狀所必須處理之事
          務，被告有偕同處理之義務，尤以必須提出資金為原
          告清償第三人債務之部分，而原告亦未提出證據證明
          ，被告確有協助原告代償第三人債務之義務。因此，
          原告上開抗辯並非可採。
        3.原告於91年5月10日以竹東郵局293號存證信函催告原
          告履行契約，有存證信函在卷可參。但依據上開約定
          ，履行給付八百萬元之義務應在系爭靈骨塔建築工程
          變更起造人之後，系爭契約第二條第一款定有明文。
          但系爭靈骨塔建築工程之起造人雖曾經在91年1月15
          日短暫變更為被告所指定之鑫旺公司，但旋於91年2
          月18日即遭註銷變更，又回復為原起造人黃文忠，而
          於92年12月19日始經新竹縣工務局同意備查其變更，
          完成變更手續，有新竹縣政府工務局92 年10月27日
          工建字第0923639108號函、92年12月19日工建字地第
          0923643716號函在卷可參。因此，原告於於91年5月
          10日以竹東郵局293號存證信函催告被告履行契約時
          ，當時被告應兌現系爭契約第2條第1款付款義務之條
          件尚未成就，即變更起造人為被告指定之人，故原告
          催告被告履行契約，難謂合法。
        4.原告不爭執土地移轉過戶之必要文件土地所有權狀係
          在第三人長達公司持有中，經訴外人葉麗珠於91年8
          月26日開具支票欲支付長達公司後，原告未等支票兌
          現，以收受長達公司交付之所有權狀，反而以所有權
          狀遺失為理由聲請補發之事實。因此，原告取得土地
          所有權狀之時間係在91年8月26日之後。原告在91年5
          月10日催告被告履行系爭契約第2條第2款付款義務時
          ，其所應先履行之交付土地所有權狀之義務並未履行
          ，故難謂原告此時之催告為合法。
        5.被告變更起造人為其所指定之人之時間為92年12月19
          日、取得土地所有權狀則為91年8月26日之後，均在
          原告催告被告履行契約之後，甚至亦在原告以91年6
          月4日以竹東郵局324號存證信函解除系爭契約之後。
          原告於催告或為解除契約之意思表示之時，原告應先
          履行之義務即提出土地所有權狀及變更起造人均尚未
          履行完畢，被告之後應給付之四百萬元之現款及拆封
          、塗銷抵押權等義務，自尚無履行之必要，原告以被
          告不履行系爭契約第2條第1及2款之義務，而加以催
          告，並於嗣後為解除契約之意思表示，均與兩造之約
          定未合，故不生解除契約之效力。
  (五)綜上所陳，兩造之契約既已因原告與訴外人鄭宏鏞間之契約
    已解除，故未因系爭契約第8條之約定而無效，且原告亦未
    合法解除兩造間之系爭契約，因此系爭契約所生之債權債務
    關係仍存在，原告起訴請求確認兩造之債權債務關係不存在
    ，並非有理，應予駁回。
中　　華　　民　　國　　94　　年　　11 　月　　 7　　日
                  民事第一庭    法　官　黃珮禎
以上正本係照原本作成。
如對本判決上訴，須於判決送達後20日內向本院提出上訴狀。
中　　華　　民　　國　　94　　年　　11 　月　　 7　　日
                                書記官　黎秀娟
